臺灣高雄地方法院民事判決　　　　　　　 100年度選字第19號
原　　　告　臺灣高雄地方法院檢察署檢察官
訴訟代理人　許炳華（臺灣高雄地方法院檢察署檢察事務官）
　　　　　　嚴寶明（同上）
　　　　　　翁智偉（同上）
被　　　告　許龍鱗
上列當事人間當選無效之訴事件，本院於民國100 年4 月14日言
詞辯論終結，判決如下：
    主  文
高雄縣市合併改制後之高雄市第一屆里長選舉大樹區永安里選區
當選人許龍鱗之當選無效。
訴訟費用由被告負擔。
    事實及理由
一、原告主張：被告為高雄縣市合併改制後之高雄市第1 屆里長
    選舉大樹區永安里選區之候選人（下稱系爭選舉），經於民
    國99年11月27日舉行投票後，高雄市選舉委員會於99年12月
    2 日公告被告當選。惟被告於選舉期間為求順利當選，竟於
    99年11月11日下午5 、6 時許，在其位於大樹區永安里服務
    處旁空地，向訴外人吳裕英探詢得知其親族內具有選舉權之
    親友共計35人，遂委由訴外人孫韶廷於翌（12）日下午7 、
    8 時許，在大樹區○○街69巷86號吳裕英住處，交付新臺幣
    （下同）17,000元予吳裕英，囑其為下列賄選行為：（一）
    於同年11月13日下午7 、8 時許，分別在安和街69巷96號、
    84號、92號即訴外人吳謝秋汶、吳勝安、吳世雄住處，各交
    付2,500 元、2,000 元、2,500 元，要求彼等與其家人投票
    支持被告。（二）於同年11月14日上午11時30分許，在安和
    街69巷88號即訴外人吳建文住處交付2,000 元賄款，要求吳
    建文及其家人投票支持被告。被告之行為已違反公職人員選
    舉罷免法（下稱選罷法）第99條第1 項規定，爰依選罷法第
    120 條第1 項第3 款規定提起本件訴訟，請求宣告被告於系
    爭選舉之當選無效等語。
二、被告抗辯：孫韶廷為償還人情始自行出錢買票，伊並不知情
    ，亦無資力買票。且伊並未詢問吳裕英家中有幾票，只有單
    純打招呼拜票。原告之訴並無理由，應予駁回等語。
三、系爭選舉於99年11月27日舉行，候選人為被告及張明富，投
    票結果得票數各為947 票、741 票，高雄市選舉委員會於99
    年12月2 日公告被告當選等情節，為兩造所不爭執，復有當
    選公告、投開票所得票紀錄一覽表附卷可參，應堪認定。本
    件之爭點在於：被告是否經由孫韶廷將賄款交由吳裕英向其
    親友行賄，以約其投票支持被告？
四、得心證之理由：
    按對於有投票權之人，行求期約或交付賄賂或其他不正利益
    ，而約其不行使投票權或為一定之行使者，處3 年以上10年
    以下有期徒刑，得併科新臺幣100 萬元以上1,000 萬元以下
    罰金，選罷法第99條第1 項定有明文。又當選人有上開行為
    者，檢察官得以當選人為被告，自公告當選人名單之日起30
    日內，向該管轄法院提起當選無效之訴，選罷法第120 條第
    1 項第3 款規定甚明。經查：
（一）孫韶廷於99年11月12日下午7 、8 時許，攜帶現金至吳裕
      英住處，詢問吳裕英家族內具有系爭選舉投票權之人數為
      35人，便以每票500 元之代價，當場點數現金17,500元交
      付吳裕英，囑其轉交親友並投票支持被告，且吳裕英隨即
      於當晚9 時許將自己一票之500 元退還孫韶廷等情節，業
      經彼等於本院準備程序以及刑案（本院100 年度選訴字第
      54號）偵訊時證述歷歷。又吳裕英隨即於同年月13、14日
      ，按吳謝秋汶、吳勝安、吳世雄、吳建文家中於系爭選舉
      投票權之人數，分別交付彼等各2,500 元、2,000 元、2,
      500 元、2,000 元，並要求彼等與其家人投票支持被告之
      事實，亦經吳裕英、吳謝秋汶、吳勝安、吳世雄於前開刑
      案偵訊時證述明確。由此觀之，孫韶廷交付賄款予吳裕英
      ，並經由吳裕英交付賄款予具有選舉權之吳謝秋汶、吳勝
      安、吳世雄、吳建文，以約其投票支持被告之事實，應堪
      認定。
（二）再應審究者，厥為孫韶廷前開賄選行為是否經由被告授意
      所為？被告雖辯稱：伊對於孫韶廷所為並不知情，且未向
      吳裕英詢問票數等語，證人孫韶廷於本院亦證稱：伊先前
      曾拜託被告幫妹妹處理當鋪債務問題，欠被告人情，才私
      底下拿錢給吳裕英，被告並不知情等語。然查：
  １、證人吳裕英於本院證稱：伊於99年12月11日即孫韶廷交付
      款項前一天之下午5 、6 時許經過被告服務處，被告曾問
      伊那裡有多少，伊問被告是否要買票，被告說別人都在買
      ，他要看看，但沒有表明意思為何，伊認為被告的意思是
      要買票，乃於當晚8 時許前往被告服務處告知有35票，被
      告聽聞後沒有作何表示就轉身進去，伊也沒有說其他話就
      回家等語。且關於17,500元款項之來源，其於99年11月18
      日偵訊時證稱：「我承認錢是許龍鱗叫孫韶廷拿給我的…
      …」、「（孫韶廷的錢何來？）他說許龍鱗的錢都放在他
      那裡，由他在處理」等語；證人吳世雄於99年11月14日偵
      訊時證稱：「……我問他（按指吳裕英，下同）錢是要拿
      來做什麼的，他就跟我說是『明彥』（臺語音譯）要給我
      們的」、「……我知道『明彥』就是許龍鱗」等語，復於
      次日偵訊時證稱：「他拿了2,500 元給我，我問是誰的錢
      ，他說是『明彥』的錢」、「（確定吳裕英有說錢是『明
      彥』的？）我確定他有說」等語；證人吳勝安於99年11月
      14 日 偵訊時證稱：「（你有問他這是誰的錢？）有，他
      跟我說這是許龍鱗的錢」等語。前開證人與被告並無恩怨
      ，應無甘冒偽證罪責之風險誣陷被告之虞，尤其吳裕英於
      刑案偵辦之初，原陳稱該筆17,500元是其主動拿出來幫助
      被告賄選，並非受被告所託等語，不無迴護被告之虞，益
      見其上述不利被告之證詞，應屬可信。準此以觀，被告之
      款項既係交由孫韶廷處理，且被告已表露賄選之意思而探
      詢吳裕英親族內之票數，孫韶廷並隨即於翌日將款項交予
      吳裕英，時間上具有密接性，堪認被告應係透過孫韶廷而
      向吳裕英等人行賄無訛。
  ２、況證人孫韶廷於本院證稱：伊有陪被告遊街拜票2 次，平
      常休息時會去被告服務處走動聊天泡茶等語，堪認其乃被
      告競選團隊之成員。而政府於選舉期間大力推動查察賄選
      工作，鼓勵民眾勇於檢舉不法，如有採取賄選之不正手段
      者，面對前揭選罷法第99條第1 項重罰之刑事追訴風險甚
      高，各候選人、競選幹部及工作人員對此均應有充分之認
      知。且選舉之成本與當選之利益係由候選人支出與享受，
      故是否採取賄選策略，與候選人之政治前途息息相關，按
      照經驗法則，唯候選人始能依照其對選情之評估加以決定
      ，至於其他之輔選幹部等，僅係候選人委託輔佐競選事務
      之人，主要任務在於提供意見、依候選人之指示執行輔選
      、拉票工作，如貿然行賄，不僅自身涉及刑責，且影響選
      民對候選人之評價，甚至不利選舉結果，是競選團隊人員
      本身既無當選資格，也無自行支出金錢而干冒刑罰制裁之
      動機，更無反其助選之目的而擅自為候選人賄選致陷於當
      選無效風險之必要。益見孫韶廷之賄選行為，應係基於被
      告授意決定而為之，被告顯已違反選罷法第99條第1 項之
      規定，其辯稱並不知情，尚難採信。
（三）綜據上述，原告主張被告違反選罷法第99條第1 項之規定
      ，而依選罷法第120 條第1 項第3 款規定提起本件訴訟，
      為有理由，本院應宣告被告於系爭選舉之當選無效。
五、據上論結，本件原告之訴為有理由，依選罷法第128 條前段
    、民事訴訟法第78條，判決如主文。
中    華    民    國    100   年     4    月    28    日
                      選舉法庭  審判長法  官  謝肅珍
                                      法  官  林岳葳
                                      法  官  譚德周
以上正本係照原本作成。
如對本判決上訴，須於判決送達後20日內向本院提出上訴狀。如
委任律師提起上訴者，應一併繳納上訴審裁判費。
中    華    民    國   100    年    4     月    28    日
                                      書記官  鄭永媚